臺灣高雄地方法院刑事判決　　　　　　　　　　　 九十三年度易字第四六九號
　　公　訴　人　臺灣彰化地方法院檢察署檢察官
　　被　　　告　乙○○
右列被告因背信案件，經檢察官聲請簡易判決處刑（臺灣彰化地方法院檢察署九十一
年度偵緝字第三五七號），臺灣彰化地方法院簡易庭認不宜以簡易判決處刑（九十三
年度彰檢字第二四號），乃簽准改依通常程序審理（九十三年度易字第一六八號），
並移轉由本院審理，本院判決如左：
    主  文
乙○○無罪。
    理  由
一、聲請簡易判決處刑意旨略以：被告乙○○（原名林琪曄）前曾向黃金玉借款新台
    幣（下同）二百十萬元，並將其岳父黃江泉所有之坐落屏東縣琉球鄉○○段二八
    一、二八二、二八五、二八六地號土地設定抵押予黃金玉。嗣因黃金玉之夫丁○
    ○向告訴人甲○○之妻陳秀英，媳林香蘭分別借款六百萬元及二百十五萬元，告
    訴人一再向丁○○催討，丁○○遂與告訴人商量，將黃金玉對被告之二百十萬元
    債權及抵押權移轉予告訴人，以抵償借款之利息。然因被告前曾向福灣企業股份
    有限公司（下稱福灣公司）購買汽車一輛，積欠五十萬元之價金尚未清償，福灣
    公司因此對買賣契約保證人黃江泉所有之前述二八一、二八二、二八六地號土地
    聲請假扣押獲准，其後雖因拍賣無實益而撤回終結，然被告因未獲通知而不知情
    ，誤以為土地仍在假扣押狀態中，無法移轉抵押權，因而受告訴人之委託，並收
    受告訴人所交付之三十萬元，為告訴人辦理撤銷土地假扣押事宜。詎被告收受三
    十萬元後，因其所經營之公司週轉不靈，竟意圖為自己不法之利益，將該三十萬
    元用於其所經營之羊奶公司，而為違背其受託辦理撤銷假扣押任務之行為，致告
    訴人受有三十萬元之損害等情。因認被告涉犯刑法第三百四十二條第一項之背信
    罪嫌。
二、按犯罪事實應依證據認定之，無證據不得認定其犯罪事實；又不能證明被告犯罪
    ，應諭知無罪之判決，刑事訴訟法第一百五十四條第二項、第三百零一條第一項
    前段分別定有明文。而告訴人之告訴，係以使被告受刑事訴追為目的，是其陳述
    是否與事實相符，仍應調查其他證據以資審認（最高法院五十二年度臺上字第一
    三○○號判例意旨參照）。另認定不利於被告之事實，須依積極證據，苟積極證
    據不足為不利被告之認定時，即應為有利於被告之認定，更不必有何有利之證據
    ，亦有最高法院三十年上字第八一六號判例可資參照。若證據資料在經驗科學上
    或論理法則上尚有對被告較為有利之存疑，而無從依其他客觀方法排除此項合理
    之可疑，即不得以此資料作為斷罪之基礎，且刑事訴訟制度受『倘有懷疑，則從
    被告之利益為解釋』、『被告應被推定為無罪』之原則所支配，故得為訴訟上之
    證明者，無論為直接或間接證據，須客觀上於一般人均不致有所懷疑而達於確信
    之程度者，始可據為有罪之認定，倘其證明尚未達於『確信』之程度，而有合理
    可疑存在時，即難據以為被告不利認定，換言之，在法律判斷上，即不能為被告
    有罪之認定。再者，刑法第三百四十二條背信罪之成立，須以為他人處理事務為
    前提，所謂為他人者，係指受他人之委任，為他人處理事務而言。
三、公訴人認被告涉犯背信罪嫌，無非係以被告受告訴人委託，為告訴人辦理撤銷土
    地假扣押事宜，竟未辦理，將告訴人交付之三十萬元挪為他用，資為論罪依據。
    訊據被告堅決否認有何背信犯行，辯稱：該三十萬元係向告訴人借來辦理撤銷土
    地假扣押，但因撤銷假扣押需五十萬元，而丁○○並未交付二十萬元，故未辦理
    ，且因公司週轉不靈，就使用該三十萬元等語。經查：
  (一)被告前曾向黃金玉借款，為解決該債務，乃由被告岳父黃江泉提供所有坐落於屏
    東縣琉球鄉○○段二八二、二八五、二八六地號土地（公訴人贅載二八一地號土
    地），並設定最高限額抵押權三百萬元予黃金玉（民國八十八年一月六日完成登
    記）；另黃金玉之夫丁○○向告訴人之妻陳秀英、媳林香蘭借款，為解決該債務
    ，乃商議由黃金玉將前開最高限額抵押權讓與告訴人，以抵償借款債務，並於八
    十九年七月二日送件。復因被告前向福灣購買汽車，積欠本金四十三萬五千元（
    不包含利息），福灣公司乃聲請就同段二八一、二八二、二八六地號土地為強制
    執行（債務人為被告、黃江泉等人）（公訴人、被告及告訴人均誤為假扣押強制
    執行），並於八十八年五月十七日完成查封登記，嗣該土地鑑定價格為一百四十
    五萬二千一百五十九元，而所有抵押債權額高達九百六十萬元，且福灣公司未提
    出可供執行之財產，經臺灣屏東地方法院塗銷查封登記，並於八十九年五月三十
    一日完成登記等情，業經被告自白在卷，核與告訴人所述相符，並經本院調取臺
    灣屏東地方法院八十八年度執字第四三四三號執行卷核閱屬實，且有屏東縣東港
    地政事務所九十三年四月十二日屏港地四字第○九三○○○三三四二號函附土地
    登記申請書在本院卷可參。是此部分之事實，堪以認定。
  (二)又八十九年五月二十九日，在彰化縣北斗鎮○○路○段五九號『合泱企業有限公
    司』（法定代理人：黃金玉）內，被告、告訴人及丁○○共同商議債務解決，期
    間達成由黃金玉將其對黃江泉之抵押權，轉讓予告訴人，以解決丁○○二百四十
    萬元之債務，當場並由代書丙○○書立談論過程草稿，且為能順利辦理移轉，由
    告訴人、丁○○各提供三十萬元、二十萬元，先辦理撤銷假扣押（應為撤銷強制
    執行），嗣告訴人並於八十九年六月三日交付三十萬元等情，業據被告自白在卷
    ，核與告訴人指訴相符，並經證人丙○○於本院證陳明確（以上均詳本院九十三
    年六月十日審判筆錄），復有草稿、切結書附偵查卷可參（詳他字卷第十四頁、
    第十五頁）。因福灣公司聲請強制執行部分，該強制執行債務人係被告而非告訴
    人，則撤銷強制執行等事，係屬被告本身事務，並非為告訴人處理事務。另觀之
    該談論過程草稿末欄，係記載『餘款三百六十萬＋三十萬（完成付）＝三百九十
    萬』，告訴人就該段意義，於本院陳稱：當時與丁○○債務折抵為六百萬元，再
    將二百四十萬抵押權移轉（係設定最高限額抵押三百萬元），則剩三百六十萬元
    債務，而三十萬（完成付）之意思，就是三百六十萬元及交付予被告之三十萬元
    ，要由丁○○返還等語（詳本院九十三年四月三十日準備程序筆錄第六頁以下）
    。職此之故，由於該三十萬元係告訴人提供予被告辦理撤銷強制執行，嗣後仍須
    返還，顯見當時被告係認土地被查封，無法辦理抵押權移轉，且無資力藉由清償
    福灣公司債務，以達撤銷強制執行、解決債務之目的，告訴人為求順利完成抵押
    權移轉，擔保債權，乃先支付該三十萬元，支付之目的並非無償提供，而係暫時
    支付以解僵局；並參以被告於九十一年九月十三日與告訴人達成和解（被告未完
    全依約履行），該和解書內容係記載『借款』等情，有和解書附偵查卷可稽（詳
    偵緝卷第三四頁），足徵該三十萬元應係借款甚明。
  (三)從而，因八十九年五月二十九日談及抵押權轉讓、撤銷強制執行時，該被查封之
    土地仍未撤銷查封登記（八十九年五月三十一日始塗銷），且被告辦理撤銷強制
   執行後，告訴人雖可順利完成抵押權轉讓，但被告主要目的係向告訴人借款，以
    解決個人債務，嗣再以拍賣、買賣土地之價金償還，該事務仍屬被告事務，被告
    非為告訴人處理事務，尚與背信罪之要件不符。
  (四)綜上，被告應無公訴人所指之犯嫌。此外，復查無其他積極證據足資證明被告有
    上開犯行，既不能證明被告犯罪，依法自應為無罪判決之諭知。
據上論斷，應依刑事訴訟法第四百五十二條、第三百零一條第一項前段，判決如主文
。
中      華      民      國      九十三      年    六    月    二十四    日
                              臺灣高雄地方法院刑事第一庭
                                  審判長法官  林水城
                                        法官  陳銘珠
                                        法官  方百正
右正本證明與原本無異。
如不服本判決，應於判決送達後十日內，向本院提出上訴狀。
                                        書記官 張金蘭
中    華    民    國      九十三      年      六      月      二十五    日
